【裁判字號】    90,上更(一),552
【裁判日期】    901213
【裁判案由】    偽造有價證券
【裁判全文】
臺灣高等法院臺南分院刑事判決        九十年度上更(一)字第五五二號  Ａ
      上  訴  人
      即  自訴人  丁  ○  ○
      擔當自訴人  臺灣高等法院臺南分院檢察署檢察官
      被      告  甲  ○  ○
      指定辯護人  本院公設辯護人  乙  ○  ○
右上訴人因被告偽造有價證券案件，不服臺灣臺南地方法院八十七年度自字第三七五
號中華民國八十八年五月二十五日第一審判決，提起上訴，判決後經最高法院發回更
審，本院判決如左：
      主      文
上訴駁回。
      理      由
一、自訴意旨略以：甲○○於民國（下同）八十五年間持其夫黃漢同（嗣改名為丙○
    ○）為發票人，如附表所示之支票十三張交付自訴人以為清償債務之用，嗣請求
    黃漢同給付票款時始知上開十三張支票非其簽發，係甲○○盜用印鑑偽造，並偽
    造其簽名背書私自交付自訴人，因認甲○○涉有刑法第二百零一條第一項之偽造
    有價證券罪嫌。
二、按犯罪事實應依證據認定之，無證據不得推定其犯罪事實；又不能證明被告犯罪
    者，即應諭知無罪之判決，刑事訴訟法第一百五十四條、第三百零一條第一項分
    別定有明文。又刑事訴訟法上所謂認定犯罪事實之證據，係指足以認定被告確有
    犯罪行為之積極證據而言，該項證據自須適合於被告犯罪事實之認定，始得採為
    斷罪資料（參照最高法院二十九年上字第三一○五號判例）。復按告訴人之告訴
    ，係以使被告受刑事訴追為目的，是其陳述是否與事實相符，仍應調查其他證據
    以資審認。至刑法上所謂偽造有價證券，以無權簽發之人冒用他人名義簽發為要
    件，如果行為人基於本人之授權，或其他原因有權簽發者，則與無權之偽造行為
    不同，最高法院五十二年度台上字第一三００號、五十三年台上字第一八一０號
    分別著有判例可資參照。
三、本件自訴人認被告甲○○涉有偽造有價證券罪嫌，無非以上揭事實，業據證人即
    被偽造支票發票人黃漢同（嗣改名為丙○○）到庭證述屬實，並有上開支票影本
    十三紙在卷可資佐證等資為依據。被告甲○○經合法傳喚，無正當理未到庭陳述
    ，而其於原審及本院迭次訊問時固坦承前開支票係其以黃漢同之名義所簽發而交
    給自訴人收執之事實不諱，惟均堅決否認有右揭犯行，辯稱：上開支票之簽發係
    為支付會錢的，且經過伊先生黃漢同之同意始交付給伊簽發的，且簽發當時黃漢
    同亦與伊一起到自訴人家協調債務的；伊係從事於珠寶生意，丙○○則係從事於
    電腦生意（名稱為鑫永有限公司），但二者所產生之債務問題都是我在出面處理
    、借款的，．．像之前向自訴人借二張票，是我與我先生去自訴人家借的；丙○
    ○所有的台南區中小企業銀行西台南分行（下稱中小企銀西台南分行）的支票，
    都是我在開的，而票根上註明是「資金」的都是還自訴人的借款的（如丙○○所
    有之中小企銀西台南分行、第一九一之二帳號，票號： 0000000 、 0000000 、
    0000000、0000000等支票），至丙○○所有台灣省合作金庫西台南支庫（下稱西
    台南支庫）第一一一一之一號帳戶，也都是我在開（例如票號0000000至0000000
    號之支票都是我簽發的），這些都是我先生同意後，我才簽發的，之後因公司請
    有會計小姐後，簽發支票的事，才由會計小姐負責。．．會向自訴人借款，都是
    我家生活所需及我所作生意所需調度的，後因週轉不靈，無法償還，所以我與我
    先生才至自訴人家協商，才簽發這些支票等語。經查：
（一）本件支票名義發票人黃漢同（即丙○○）與被告甲○○於八十年十二月七日雖
      曾離婚，然八十四年三月二日又結婚，至八十八年六月二十一日才又離婚，此
      有戶籍謄本附卷可稽，足見被告甲○○交付如附表所示之十三張支票時兩人之
      婚姻關係尚存續中（甚至八十七年八月二十八日提起自訴時亦尚未離婚）。而
      黃漢同經常以其所有帳戶（即中小企銀西台南分行第一九一之二號及合作金庫
      西台南支庫第一一一一之一號帳戶）之支票交付被告使用等情，亦經證人即黃
      漢同之公司會計小姐吳幸娥到庭證述屬實（參見原審八十八年四月三十日訊問
      筆錄），黃漢同就此亦不爭執，足見被告甲○○所供其經常使用丙○○之支票
      一節，自屬可採。
（二）又經向台南區中小企業銀行西台南分行及台灣省合作金庫西台南支庫函調發票
      人丙○○（黃漢同）前揭帳戶於上開期間內之簽發、提示及兌現記錄，就票號
      0000000號、發票日八十五年一月三十一日、金額五萬元之支票一紙〔
      中小企銀西台南分行八十七年十月三十一日以（８７）南銀西分字第一九七號
      函檢送〕、票0000000號、發票日八十三年九月一日；票號00000
      00號、發票日八十三年十月三十一日；票號0000000號、發票日八十
      三年八月三十日；票號0000000號、發票日八十三年八月三十一日；票
      號0000000號、發票日八十三年八月三十一日；票號0000000號
      、發票日八十三年九月三十日等支票六紙〔中小企銀西台南分行八十八年二月
      十九日（８８）南銀西分字第四一號函檢送〕及票號二四九七二六至二四九七
      二八、二四九七三０、二四九七三一、二四九七三三至二四九七三五、二四九
      七三九號等九張（西台南支庫八十八年一月二十日以合金西台字第二六三號函
      檢送），上開黃漢同名義之支票確係由被告甲○○所使用。而證人丙○○亦陳
      稱：上開支票均是伊拿給被告的，而由被告簽寫的，印鑑章是伊蓋的，被告使
      用上開支票均有經過伊同意等語（見原審八十八年一月廿二日訊問筆錄、四月
      二十日訊問筆錄），更見被告所辯其因與黃漢同係夫妻關係，黃漢同基於生意
      之需要曾陸續交付上開帳戶已蓋妥印鑑章之空白支票與被告使用或表示同意其
      使用等情，應屬可信。
（三）再者，證人丙○○（即黃漢同）於原審審理時雖到庭陳稱：「我在簽發生意的
      帳款時，曾叫她幫我簽發過，以便支付帳款，但這十三張是她自己自作主張簽
      發的，被告知道我的票放在那裡，所以可能開我的票。．．．這些票是八十三
      年起，都是她為自己生意而借的，之前她向我借票，我都有同意，除了系爭這
      十三張之外，我都有同意。．．因被告與丁○○有融資，楊先生不要她的票，
      被告自八十年就有與楊先生金錢來往，剛開始我是提供支票作保，因自訴人不
      要被告的票，借款本金是六十萬元，利息三分，票據到期，就換掉，如此至八
      十五年簽發系爭票據；這些債務，都是被告自己向自訴人融資用的，與我無關
      。．．以前用我的票我有同意，但最後這幾張我是沒有授權被告開的等語（見
      原審八十八年一月五日訊問筆錄、一月十二日訊問筆錄、四月二十日訊問筆錄
      ）。然而證人即鑫永有限公司（丙○○所經營）所聘請之會計小姐吳幸娥則到
      庭證稱：伊於八十三年間至被告夫妻之公司任職，於八十五年五月間離職，賣
      影印機等，老板是黃漢同（丙○○），我是當會計。廠商的支票都是我在開，
      開完後給老板看。中小企銀的很少用，大部分用合作金庫的，【他的票都鎖起
      來】，甲○○要用票都會【向他借】，我不知是他開給她或是向他借的，但都
      會給我登記。支票上之簽章，我已認不出來是何人筆跡。被告在作保險，並於
      公司角落作玉之買賣，她公司業務與我們公司分很清楚，【我知她都向黃漢同
      借票】，我不知黃漢同開給她或甲○○自己開的，但都會給我登記等語（見原
      審卷第二三三頁，八十八年四月三十日訊問筆錄），顯見被告甲○○並無法隨
      便取得丙○○之支票，因而丙○○所證係被告所盜用，已見係未必免擔負票據
      責任所為之辯詞，參以丙○○於原審訊問時就被告使用如附表所示之十三張支
      票乙事，先則不回答，良久後才稱：「沒有經過我同意」（參見原審卷第三六
      頁反面），足見被告所辯其取得如附表所示之十三張支票係得丙○○之同意一
      節，洵屬有據應非子虛。況十三張支票數量非小，丙○○對支票之保管又即小
      心（不用即鎖起來，如前所示），丙○○焉有遭被告盜用後未加聞問，直至自
      訴人提起給付票款之訴訟才稱遭被告盜用之理？益徵被告甲○○使用如附表所
      示之十三張支票應已得丙○○之同意。
（四）徵之上述各情，本件支票既係發票人黃漢同（丙○○）蓋妥印鑑章後交由被告
      使用，，有上開支票影本在卷可參，衡諸常情，夫妻對於日常生活事項，本即
      有互為代代理之權，何況被告所經營之珠寶生意地點即在證人黃漢同公司內，
      亦經證人吳幸娥到庭證述無訛，是以渠等夫妻二人共用同一支票帳戶，亦屬常
      理。況參以上開本院函調中小企銀台南分行及合作金庫西台南支庫查明發票人
      黃漢同前揭帳戶於上開期間內之簽發、提示及兌現記錄，發現發票人黃漢同於
      本件簽發時間之相同期間確曾授權被告使用或簽發上開帳戶內之支票支付帳款
      等情，有上開中小企銀台南分行及合作金庫西台南支庫之函文及檢送之支票影
      本在卷可參，足徵被告之簽發行為係基於本人即丙○○（黃漢同）之授權，至
      為明灼，揆諸首揭判例意旨，被告所為尚與無權之偽造行為有間，自訴人之指
      訴自難遽採，自不得僅憑自訴人收受上揭支票屆期後退票而名義發票人不承認
      上開支票票款之事實，而認定被告確有偽造有價證券之犯行。
四、綜上所述，本件依調查所得證據尚不足以證明被告確有偽造有價證券之犯行，此
    外復查無其他積極證據足資證明被告有右述犯行，揆諸首開說明，被告被訴偽造
    支票等罪尚屬不能證明。原審以不能證明被告犯罪，諭知被告無罪，核無不合。
    自訴人上訴意旨指摘原判決採證不當，為無理由，應予駁回。
五、自訴人經合法傳喚，無正當理由不到庭，本院認有必要，而通知檢察官擔當訴訟
    。而被告經合法傳喚，亦無正當理由不到庭，爰不待其陳述逕行判決。
據上論結，應依刑事訴訟法第三百六十八條、第三百三十一條第一項、第二項、、第
三百七十一條、第三百四十三條，判決如主文。
本案經檢察官羅清溪擔當訴訟到庭執行職務。
中    華    民    國      九十      年      十二      月      十三      日
                                  臺灣高等法院臺南分院刑事第四庭
                                      審判長法官  陳    義    仲
                                            法官  宋    明    蒼
                                            法官  蔡    崇    義
右正本證明與原本無異。
如不服本判決，應於判決送達後十日內向本院提出上訴狀，其未敘述理由者並應於提
出上訴狀後十日內向本院補提理由書（應附繕本)。
                                      法院書記官  李    育    儒
中    華    民    國      九十      年      十二      月      十七      日


司法院資訊處製作；財團法人民間司法改革基金會備份。
